臺灣高雄地方法院刑事判決　　　　　　　 94年度易字第312號
公　訴　人　臺灣高雄地方法院檢察署檢察官
被　　　告　戊○○
　　　　　　　　　　　48號
上列被告因妨害兵役案件，經檢察官聲請簡易判決處刑（92年度
偵字第21909 號），本院認不應以簡易判決處刑（93年度簡緝字
第3號），乃簽准改依通常程序審理，本院判決如下：
    主  文
戊○○無罪。
    理  由
一、聲請簡易判決處刑意旨略以：被告戊○○係後備軍人，亦係
    高雄市後備司令部三軍部隊點閱召集應召員，原設籍高雄市
    前鎮區○○里○○○路434巷1弄48號，明知其居住處所遷移
    ，即應依規定向有關政府機關申報，然其竟於遷出上開處所
    後，無故不依規定申報，致使高雄市後備司令部所發，指定
    其應於民國92年10月1日前往陸軍298旅報到之點閱召集召集
    令無法送達。因認被告涉犯妨害兵役治罪條例第10條第3 項
    、第1項第3款之後備軍人居住處所遷移，無故不依規定申報
    ，致使召集令無法送達罪嫌，應依同條例第6條第2項科刑等
    情。
二、犯罪事實應依證據認定之，無證據不得認定其犯罪事實；又
    不能證明被告犯罪，應諭知無罪之判決，刑事訴訟法第 154
    條第2項及第301條第1 項前段分別定有明文。另按刑事訴訟
    法上所謂認定犯罪事實之證據，係指足以認定被告確有犯罪
    行為之積極證據而言，如未能發現相當證據或證據不足以證
    明，自不能以推測或擬制之方法，以為裁判基礎，最高法院
    29年上字第3105號及40年台上字第86號分別著有判例；而認
    定不利於被告之事實，須依積極證據，苟積極證據不足為不
    利被告之認定時，即應為有利於被告之認定，更不必有何有
    利之證據，亦有最高法院30年上字第816 號判例可資參照。
    再者，91年6 月26日修正公布，並自同年月28日起施行之妨
    害兵役治罪條例第10條第1 項增訂「意圖避免召集處理」之
    構成要件，同法條第3 項則規定：「後備軍人犯第一項之罪
    ，……致使召集令無法送達者，以意圖避免召集論；分別依
    第五條或第六條科刑」，是其罪之構成，自亦以有避免召集
    之意圖為主觀要件甚明。顯然修正後妨害兵役治罪條例第10
    條第3項、第1項第3 款之罪係屬刑事法上之目的犯，倘行為
    人並無避免召集處理之意圖，即不得遽以該罪相繩。
三、公訴人認被告涉犯上開罪嫌，無非係以被告遷出設籍地後，
    竟未依規定申報，致使點閱召集令無法送達，資為論罪依據
    。訊據被告堅決否認有何妨害兵役犯行，辯稱：伊就讀國中
    時，即遷離高雄市前鎮區○○○路434巷1弄48號住所地，嗣
    因無房屋可供辦理戶籍遷移，故仍設籍於上址，之前曾委請
    乾爹乙○○或管區警員代收郵件，並曾多次參加召集，但自
    乾爹過世後，且管區警員變動，致無人代收召集令，方無法
    參加本件點閱召集，伊非有意逃避兵役等語。經查：
  (一)被告於85年6 月16日退伍後，向高雄市前鎮區公所辦理歸鄉
    報到時，曾填載軍人離營轉服預備役報到憑證卡，其上載明
    其居住於「高雄市前鎮區○○○路142巷6弄1號」（85年5月
    13日改編為高雄市○鎮區○○里○○○路434巷1弄48號，改
    編情形，詳本院易字卷第46頁之戶籍謄本）等情，有高雄市
    前鎮區公所94年3 月22日高市前區兵字第0940003134號函附
    軍人離營轉服預備役報到憑證卡可參（詳本院卷第29頁至第
    30頁）。
  (二)另被告係高雄市後備司令部列管後備軍人，原設籍於高雄市
    前鎮區○○○路434巷1弄48號，嗣因遷出上開居住處所，致
    使高雄市後備司令部所發、指定應於92年10月1日上午8時許
    ，前往臺南縣新化鎮○○路180 號「虎踞營區」報到之「精
    誠3403之3 號」第0132號點閱召集令，經高雄市政府警察局
    前鎮分局草衙派出所警員丙○○分別於92年9 月25日14時40
    分、92年9 月29日16時20分，送達上址後，均因被告遷移不
    明而無法送達等情，業據證人丙○○於本院證陳明確（詳本
    院易字卷第48頁至第50頁），且係被告所不爭執之事實（詳
    本院易字卷第18頁第4 行以下）；此外，復有團管區後備軍
    人行方不明遷出未報移送法辦年籍表、召集令交付情形紀錄
    表、點閱召集令及照片附偵查卷可參（詳偵查卷第3頁至第6
    頁）【前開團管區後備軍人行方不明遷出未報移送法辦年籍
    表、召集令交付情形紀錄表及點閱召集令等證據，被告均不
    爭執證據能力（詳本院易字卷第18頁至第20頁、第45頁第 1
    行以下）；至其餘證據資料部分，被告亦不爭執證據能力（
    出處同前本院卷），合先敘明】。從而，參酌上開事實，被
    告遷出上開設籍地後，未依規定申報，致使點閱召集令無法
    送達之事實，應堪以認定。
  (三)又被告客觀上雖有妨害兵役治罪條例第10條第1項第3款之行
    為，但被告是否有同條例第10條第3 項、第1項第3款之罪嫌
    ，仍應審究其有無避免召集處理之意圖。茲審酌：
  證人即被告設籍地現居住人丁○○於本院證陳：伊於15、16
    年前，即購買高雄市○鎮區○○里○○○路434巷1弄48號房
    屋，該房屋均係自住，並未出租予他人，亦不知被告設籍於
    該地等語明確（詳本院卷第51頁倒數第9 行以下）。顯見被
    告雖將戶籍設於上址，但其自15年、16年前（即78年、79年
    間）起迄今，即未居住該設籍地，並非本次點閱召集令核發
    （即92年8月21日，詳偵查卷第5頁之點閱召集令核發日期）
    前不久，方遷離該設籍地，則團管區後備軍人行方不明遷出
    未報移送法辦年籍表載明被告於92年9 月25日遷出該址，應
    屬錯誤。
  證人即高雄市政府警察局前鎮分局草衙派出所管區警員己○○於本院證稱：89年10月至91年6 月間任職於草衙派出所，
    不認識被告、乙○○（即被告乾爹），伊均將召集令送由當
    事人或其同居人收受，並不會於無法會晤當事人時，即將召
    集令交予里長等語（詳本院易字卷第46頁至第48頁）；另證
    人即高雄市政府警察局前鎮分局草衙派出所管區警員丙○○
    亦於本院證陳：91年6月至93年4月間任職於草衙派出所，不
    認識乙○○，亦不曾將被告召集令交予乙○○或與召集人不
    相關之人，且未曾代被告轉送郵件或傳票等語（詳本院易字
    卷第48頁至第51頁）。固可證明被告並未委託管區警員代收
    郵件或召集令之事實。惟證人甲○○於本院證陳：被告國中
    畢業後，因曾幫伊從事漢來工程，故才認識被告，被告目前
    無房子居住，暫時借住在其家中，至於被告何時無房子居住
    ，則不清楚，另伊自92年底或93年初起，即幫被告代收郵件
    ，但未曾幫被告代收過召集令，再者，被告乾爹係乙○○，
    乙○○過世前，曾幫被告代收郵件等語綦詳（詳本院卷第54
    頁至第55頁）；且參以被告退伍後，曾分別於87年2 月18
    日、88年3 月13日及91年7 月1 日參加教育召集、點閱召集
    等情，有高雄市後備司令部93年12月15日嵩愛字第
    0930008454號函附教點召歷使資料在本院卷可稽（詳本院簡
    緝字卷第24頁以下）。因被告實際上未居住於設籍地，並無
    法收受召集令，如無他人代收或轉達，被告實無法得知歷次
    召集之時間、地點，遑論按時參加召集，其能準時參加召集
    ，應係他人代為收受後轉達之故，足證被告上開辯陳：曾委
    請乾爹乙○○或管區警員代收郵件，並曾多次參加召集等語
    ，尚非無據。至證人己○○、丙○○前揭證詞，僅能證明其
    二人未代收被告郵件及召集令，並不能證明無他人可代被告
    收受後轉達之可能，故渠等證言，尚不足採為被告不利之認
    定。
  綜上，由於被告並未居住於前開設籍地，且被告並無自有住
    宅，亦未賃屋居住，現有住處僅係向人借用暫供居住，已如
    前述。在無固定住處可供遷移戶籍下，其仍將戶籍設於原址
    ，應屬合理，尚難認被告離去原戶籍地時，有故意不申報新
    住處之情事；況被告經由他人代收、轉達召集令後，確曾按
    時參加教育召集、點閱召集計3 次，顯見被告已信賴他人可
    代轉召集令，本次未如期參加點閱召集，應係未收受召集令
    之故，而非有意逃避兵役召集，否則豈有在本次之前，參加
    多次召集。從而，被告客觀上雖有妨害兵役治罪條例第10
    條第1 項第3 款之行為，但被告主觀上尚無避免召集處理之
    意圖，自難論以同條例第10條第3 項、第1 項第3 款之罪嫌
    。此外，復查無其他積極證據足資證明被告有公訴人所指之
    犯行，不能證明被告犯罪，依法應為無罪判決之諭知。
據上論斷，應依刑事訴訟法第452條、第301條第1 項前段，判決
如主文。
中　　華　　民　　國　　94　　年　　5 　　月　　5 　　日
                  刑事第一庭    審判長法  官 裕斗
                                      法  官 廖純卿
                                      法  官 方百正
以上正本證明與原本無異。
如不服本判決，應於收受送達後10日內向本院提出上訴書狀。
中　　華　　民　　國　　94　　年　　5 　　月　　5 　　日
　　　　　　　　　　　　　　　　　　　書記官 郭素蓉
